ACORDAO-COMPLETO-2362878

ACÓRDÃO 13957/2019 ATA 42/2019 - PRIMEIRA CÂMARA

Vistos, relatados e discutidos estes autos de recurso de reconsideração interposto contra o Acórdão 6638/2018-TCU-Primeira Câmara, 
ACORDAM os Ministros do Tribunal de Contas da União, reunidos em sessão da Primeira Câmara, ante as razões expostas pelo relator, em:
9.1. nos termos dos arts. 32, inciso I, e 33 da Lei 8.443/1992, conhecer do presente recurso de reconsideração;
9.2. quanto ao mérito, negar-lhe provimento, mantendo-se inalterados os termos do acórdão recorrido; e
9.3. dar ciência desta deliberação ao recorrente, à Prefeitura Municipal de Caucaia/CE, à Caixa Econômica Federal, à Procuradoria da República no Ceará e ao Ministério do Desenvolvimento Regional.

Recurso de reconsideração interposto contra decisão proferida em tomada de contas especial decorrente de execução parcial de objeto de contrato de repasse firmado para a implantação de sistema de esgotamento sanitário.

Primeira Câmara

Prefeitura Municipal de Caucaia/CE

3. Interessados/Recorrente:
3.1. Interessado: Ministério das Cidades (extinto)
3.2. Recorrente: Washington Luiz de Oliveira Góis (XXX.612.623-XX)

13.1. Ministros presentes: Vital do Rêgo (na Presidência) e Benjamin Zymler (Relator).
13.2. Ministros-Substitutos convocados: Augusto Sherman Cavalcanti e Marcos Bemquerer Costa.
13.3. Ministro-Substituto presente: Weder de Oliveira.

BENJAMIN ZYMLER

Ministro-Substituto Marcos Bemquerer Costa

Adoto, como relatório, com alguns ajustes de forma, a instrução elaborada no âmbito da Secretaria de Recursos (Serur) inserta à peça 96, verbis:
"INTRODUÇÃO
1. Trata-se de recurso de reconsideração interposto por Washington Luiz de Oliveira Góis, ex-prefeito do Município de Caucaia/CE (peças 82-90) , contra o Acórdão 6638/2018-TCU-Primeira Câmara (peça 53) , de relatoria do Ministro Marcos Bemquerer Costa, em substituição ao Ministro Bruno Dantas, com o seguinte teor:
'ACORDAM os Ministros do Tribunal de Contas da União, reunidos em sessão extraordinária da Primeira Câmara, ante as razões expostas pelo Relator, em:
9.1. julgar regulares com ressalva, com fundamento nos arts. 1º, inciso I, 16, inciso II, 18 e 23, inciso II, da Lei 8.443/1992, as contas da empresa Construtora Marquise S A, dando-lhe quitação;
9.2. com fundamento nos arts. 1º, inciso I, 16, inciso III, alíneas 'b' e 'c', e 19, da Lei 8.443/1992, julgar irregulares as contas de Washington Luiz de Oliveira Gois e condena¿-lo ao pagamento do débito discriminado a seguir, atualizado monetariamente e acrescido dos juros de mora devidos, calculado desde a data de ocorrência indicada ate¿ sua efetiva quitação, na forma da legislação vigente, fixando o prazo de 15 (quinze) dias, a contar do recebimento da notificação, para que seja comprovado, perante este Tribunal, o recolhimento da quantia ao Tesouro Nacional, nos termos do art. 23, inciso III, alínea 'a', da referida Lei, c/c o art. 214, inciso III, alínea 'a', do Regimento Interno do TCU;
	Data
	Valor De¿bito (R$) 
	Valor Crédito (R$) 

	29/12/2008
	301.432,32
	
	07/04/2009
	566.999,45
	
	06/08/2009
	384.666,21
	
	06/08/2009
	533.408,18
	
	02/12/2009
	504.431,11
	
	04/01/2010
	1.171.918,56
	
	12/04/2010
	267.609,22
	
	12/04/2010
		148.769,11

	13/04/2010
	1.385.380,93
	
	14/06/2010
	460.726,24
	
	08/09/2010
	943.021,40
	
	26/10/2010
	302.165,50
	
	02/02/2011
	174.174,00
	
	05/07/2012
	41.441,76
	
	15/06/2015
		125.261,23

	16/07/2015
		128.241,56

	20/08/2015
		126.379,94

	23/09/2015
		127.781,44

	18/02/2016
		402.220,63

	07/03/2016
		135.418,07

	14/07/2016
		325.762,83

9.3. com fundamento no art. 57 da Lei 8.443/1992, aplicar a Washington Luiz de Oliveira Gois multa no valor de R$ 250.000,00 (duzentos e cinquenta mil reais) , atualizado monetariamente desde a data do presente acórdão ate¿ a do efetivo recolhimento, se for pago após o vencimento, na forma da legislação vigente, fixando o prazo de 15 (quinze) dias, a contar do recebimento da notificação, para que seja comprovado, perante este Tribunal, o recolhimento da quantia ao Tesouro Nacional, nos termos do art. 23, inciso III, alínea 'a', da referida Lei, c/c o art. 214, inciso III, alínea 'a"' do Regimento Interno do TCU;
9.4. com fundamento no art. 26 da Lei 8.443/1992, autorizar, se requerido, o pagamento da importância devida em ate¿ 36 (trinta e seis) parcelas mensais e consecutivas, fixando o prazo de 15 (quinze) dias, a contar do recebimento da notificação, para que seja comprovado, perante este Tribunal, o recolhimento da primeira parcela, e de 30 (trinta) dias, a contar da parcela anterior, para que seja comprovado o recolhimento das demais parcelas, devendo incidir sobre cada valor mensal os devidos acréscimos legais, na forma prevista na legislação vigente, além de alertar que a falta de comprovação do recolhimento de qualquer parcela importara¿ no vencimento antecipado do saldo devedor, nos termos do art. 217 do Regimento Interno do TCU;
9.5. com fundamento no art. 28 da Lei 8.443/1992, autorizar, desde logo, a cobrança judicial das dívidas, caso não atendida a notificação;
9.6. com fundamento no art. 16, § 3o, da Lei 8.443/1992, c/c art. 209, § 7o, do Regimento Interno do TCU, remeter cópia deste acórdão a¿ Procuradoria da República no Ceara¿, para adoção das medidas que entender cabíveis;
9.7. dar ciência deste acórdão ao Ministério das Cidades, a¿ Caixa Econômica Federal e aos responsáveis.'
HISTÓRICO
2.	Trata-se de tomada de contas especial (TCE) instaurada pela Caixa Econômica Federal (CEF) em desfavor do Sr. Washington Luiz de Oliveira Góis, ex-Prefeito Municipal de Caucaia/CE (gestões 2009-2012 e 2013-2016) . A TCE foi motivada pela inexecução parcial do Contrato de Repasse 222.719-60/2007/MCIDADES/Caixa (Siafi 612087) , que tinha por objeto a complementação de sistema de esgotamento sanitário no referido município. 
3.	Para tanto, foram inicialmente previstos recursos da ordem de R$ 14.500.000,00, sendo R$ 12.325.000,00 relativos a recursos federais e R$ 2.175.000,00 aportados a título de contrapartida municipal (peça 2, p. 62) . Contudo, somente foi efetivamente liberado ao município pelo órgão repassador o montante de R$ 7.791.024,82, com contrapartida municipal de R$ 542.404,42 (peça 2, p. 208-209) . A avença vigeu entre 17/12/2007 e 30/11/2016, após sucessivas prorrogações (peça 3, p. 63) . 
4.	A principal irregularidade apurada nestes autos refere-se à execução parcial dos objetivos pactuados no contrato de repasse. Das seis áreas de intervenção previstas (Conjunto Nova Brasília I, Conjunto Nova Brasília II, Vila Mosquito, Tabapuazinho, Ariano¿polis e Estação Integrada de Tratamento de Esgoto) , apenas Nova Brasília I alcançou funcionalidade, pois o sistema na localidade foi interligado diretamente com a rede existente da Companhia de Água e Esgoto do Ceara¿ (Cagece) , gerando, dessa forma, benefício a¿ sociedade. As demais áreas não foram interligadas a¿ rede de esgoto local (peça 4, p. 2) . O débito apurado relativo às metas não concluídas e sem funcionalidade totaliza R$ 5.843.302,90 (peça 46, p. 6) .  
5.	Irregularidades relativas à parcela executada foram também apuradas, a saber: superfaturamento na execução do contrato relativo a serviços de escavação e movimentação de terra, no montante de R$ 817.049,03 (peça 2, p. 191) ; e impugnação referente a ligações domiciliares no conjunto Nova Brasília II, no valor de R$ 3.671,45 (peça 2, p. 179) . Foi realizado acordo com o convenente para devolução deste débito em dez parcelas, o qual foi liquidado somente até a oitava fração, restando sem pagamento as duas últimas (peça 3, p. 22-23 e 65; peça 4, p. 2) . 
6.	No âmbito desta Corte de Contas, foi procedida a citação do Sr. Washington Luiz de Oliveira Góis e da empresa Construtora Marquise S/A, responsável pela execução das obras (peças 24 e 20, respectivamente) . Ambos apresentaram alegações de defesa (peças 40-42 e peça 44, respectivamente) . 
7.	Os argumentos apresentados pela empresa executora foram acolhidos. Já a defesa trazida pelo ex-prefeito foi acatada parcialmente, mediante a apresentação do comprovante de recolhimento das duas últimas parcelas questionadas na citação relativas à glosa de serviços executados. Com isso, o débito final foi reduzido no valor das parcelas comprovadamente recolhidas. No entanto, conforme posicionamento da unidade técnica do TCU, suas demais alegações não foram suficientes para justificar a inexecução parcial das obras. 
8.	Cabe ressaltar que o Ministério Público junto ao TCU (MPTCU) divergiu do posicionamento da unidade instrutora, por entender que caberia ao Tribunal o ônus da prova nos casos de rejeição das contas em razão da não consecução dos objetivos do ajuste. Diante disso, posicionou-se no sentido de que o processo ainda não se encontrava preparado para julgamento de mérito e deveria ser restituído a¿ Secex-CE para que se manifestasse acerca das questões abordadas no parecer ministerial (peça 48) . 
9.	Contudo, o Exmo. Ministro-Relator, com as devidas vênias, dissentiu do posicionamento do MPTCU e acolheu a proposta da unidade instrutora. Diante disso, o processo foi apreciado por meio do Acórdão 6638/2018-TCU-Primeira Câmara (peça 53) , na forma transcrita no item Introdução. 
10. Neste momento, o Sr. Washington Luiz de Oliveira Góis interpõe recurso de reconsideração (peças 82-90) , o qual se passa a analisar.
ADMISSIBILIDADE
11. Reitera-se o exame preliminar de admissibilidade (peça 91) , ratificado pelo Exmo. Sr. Ministro-Relator Benjamin Zymler (peça 94) , que concluiu pelo conhecimento do recurso, todavia, sem atribuição de efeito suspensivo. 
MÉRITO                                                                                                                                                                                                                                                                                                                                                                                                                                                                                                                                                                                                                                                                                                                                                                                                                                                                                                                                                                                                                                                                                                                                                                                                                                                                                                                                                                                                                                                                                                                                                                                                                                                                                                                                                                                                                                                                                                                                                                                                                                                                                                                                                                                                                                                                                                                                                                                                                                                                                                                                                                                                                                                                                                                                                                                                                                                                                                                                                                                                                                                                                                                                                                                                                                                                                                                                                                                                                                                                                                                                                                                                                                                                                                                                                                                                                                                                                                                                                                                                                                                                                                                                                                                                                                                                                                                                                                                                                                                                                                                                
12. Delimitação 
12.1. Constitui objeto do recurso analisar se é devida a responsabilização do recorrente (peça 82) . 
13. Da análise da responsabilidade do recorrente 
13.1. Defende o recorrente que não cabe sua responsabilização na presente TCE, com base nos seguintes argumentos:
a)	a elaboração do plano de trabalho e a contratação da empresa, com a definição do preço total, foram de responsabilidade exclusiva da ex-prefeita, signatária do instrumento de repasse (peça 82, p. 5) ;
b)	 o recorrente não licitou, não geriu contrato de obras, não ordenou despesas, não realizou medição, não atestou execução física, não deixou de tomar qualquer atitude para resguardo do interesse público, bem como o contrato não findou no decurso de seu mandato (peça 82, p. 4-5, 12, 15, 19-20) ;
c)	parecer do MPTCU destacou que deveria ser observado o direito fundamental de vedação da responsabilidade objetiva (sem culpa) e, mesmo assim, a imposição de penalidade ao recorrente decorreu exclusivamente de premissa equivocada de que a complexidade técnica inerente a uma obra de esgotamento sanitário seria acessível a qualquer leigo, e não a quem detivesse conhecimentos específicos de engenharia (peça 82, p. 6-10) ;
d)	deixou-se de levar em consideração as razões técnicas que devem prestar os gestores do contrato, não o agente político que não teve qualquer interferência no convênio capaz de justificar os sucessivos atrasos na consecução da obra, como destacado pelo MPTCU (peça 82, p. 10-11) ;
e)	consagrou-se nos autos a pura responsabilidade objetiva do Chefe do Poder Executivo por atos de técnicos da administração pública, apesar de o recorrente não ter gerido recursos ou ordenado despesas, além de ter a CEF atestado, em campo, a regularidade das medições apresentadas pela construtora, cujas prestações de contas parciais foram aprovadas (peça 82, p. 11) ;
f)	a mera circunstância de que esteve o recorrente investido no cargo de prefeito seria insuficiente para justificar sua condenação, sendo essa premissa nitidamente inconstitucional e ofensiva a¿ Súmula TCU 71, editada para uniformizar a aplicação dos direitos fundamentais básicos do processo consagrados em qualquer Estado Constitucional de Direito (peça 82, p. 11-12, 16) ;
g)	 conforme comprova termo aditivo e relatório da CEF de 17/8/2017, o contrato findou em 30/11/2017, no exercício seguinte ao fim de seu mandato. Portanto, não era sua responsabilidade a prestação de contas final, como também não é cabível TCE em seu nome ou exigência de conclusão integral do objeto pactuado e licitado pela prefeita que o antecedeu (peça 82, p. 12-15, 20) ;
h)	conforme previsto na cláusula 6.1 do Contrato de Repasse, todas as medições, relatórios e ordens de serviço referentes aos recursos do convênio foram checados in loco pelo setor técnico da CEF, como condição para autorização de qualquer pagamento (peça 82, p. 13, 16-17, 19) ;
i)	segundo relatório da CEF, as prestações de contas parciais relativas ao período compreendido pela gestão do recorrente foram aprovadas tanto pela CEF como pelo Ministério das Cidades (peça 82, p. 13-15) ;
j)	os valores impugnados pelo Ministério e pela CEF foram devidamente quitados em dez parcelas (peça 82, p. 13-14, 21) ;
k)	conforme Lei Municipal 1.965/2009, arts. 108, 111, parágrafo único, e 112, em linha com o entendimento previsto na Súmula TCU 71, a atribuição para gestão e ordenação de despesa é conferida exclusivamente aos respectivos titulares das pastas. Portanto, não se trata de delegação do recorrente, mas de atribuição legal primária do gestor da Secretaria (peça 82, p. 14, 23) ;
l)	cópia integral do processo de ordenação de despesas do contrato em análise comprova que o recorrente não geriu quaisquer recursos (peça 82, p. 16) ;
m)	da suposta falha na supervisão, importante notar que, durante o intercurso do governo do recorrente, os técnicos da Secretaria de Infraestrutura, na condição de gestores e ordenadores de despesas dos recursos federais, por previsão legal expressa na lei local, e não por delegação administrativa, na forma da Súmula TCU 71, adotaram todas as providências para a consecução dos objetivos pactuados (peça 82, p. 16) ;
n)	 pelo modelo previsto no contrato, a CEF, e não o recorrente, supervisiona, em tempo real, por seus próprios engenheiros, o regular e idôneo andamento das obras. Por isso, os pagamentos somente são autorizados após a CEF atestar a legitimidade das medições solicitadas pela construtora (peça 82, p. 17) ;
o)	conforme apontado pelo MPTCU, seria injusto que o recorrente, que não é técnico na área, não tem atribuição legal ou contratual para supervisão de obras, não geriu nem ordenou despesa ou teve qualquer ingerência sobre os engenheiros da CEF que atestaram os serviços e autorizaram os pagamentos feitos pelos gestores da Secretaria Municipal de Infraestrutura e Urbanismo (Seinfra) , seja responsabilizado por ainda não estar a rede de esgoto de todas as localidade ligadas ao sistema da Cagece (peça 82, p. 18-19) ;
p)	conforme preceitua a Súmula TCU 71, nenhuma interveniência do recorrente, na qualidade de agente político, poderia ter ocorrido. Muito menos seria correto puni-lo, sob a alegação de que não teria supervisionado técnicos da Seinfra e da CEF, a quem cabe a palavra final sobre a verificação física e financeira da obra (peça 82, p. 18, 23) ;
q)	seria injusto exigir que os próprios agentes políticos, investidos na condição de Chefes do Poder Executivo da União, dos Estados ou dos Municípios sejam, pessoalmente, responsabilizados por todos os atos praticados por técnicos das mais diversas áreas como, saúde, engenharia, finanças, educação, assistência social etc. (peça 82, p. 19) ;
r)	não existe nenhum ato de gestão ou ordenação de despesas praticado pelo recorrente. O que lhe competia agir, na qualidade de agente político, para fiel cumprimento do contrato de repasse, foi realizado, por meio da assinatura de aditivos de prazo (peça 82, p. 19) ;
s)	considerando que o contrato de repasse estava em plena vigência ate¿ 30/11/2017, que havia plenos recursos disponíveis na conta específica e prazo para conclusão do objeto ou para solicitar nova prorrogação para entrega definitiva do cronograma, não é devido exigir do recorrente o completo acoplamento do sistema à rede da Cagece em todas as localidades indicadas no cronograma (peça 82, p. 20-21) ;
t)	 setores técnicos de engenheiros, da Seinfra e da CEF, supervisionaram, fase por fase, a execução da obra, tornando injusto que o recorrente seja acusado de omissão ou inércia em relação a¿ ligação de algumas localidades com a rede de esgoto local (peça 82, p. 22) ;
u)	a organização político-administrativa do Município de Caucaia, definida na Lei Municipal 1.965/2009, em conformidade com a Súmula TCU no 71, outorga aos Secretários, e não ao Governante, a competência para a prática dos atos de gestão, ordenação de despesa e, consequentemente, o dever de prestar contas. Não se trata de delegação administrativa, mas de competência legal diretamente decorrente da investidura no cargo de Secretário de Infraestrutura. O prefeito pratica apenas atos de governo, e não atos de gestão (peça 82, p. 23-26) ; e
v)	jurisprudência do Superior Tribunal de Justiça define como indispensável a comprovação de dolo do agente para que reste configurado ato de improbidade administrativa, proibindo-se a caracterização da mera responsabilidade objetiva do agente político (peça 82, p. 26-33) . 
13.2. Ato contínuo, anexa aos autos cópia do parecer do MPTCU (peça 83) , cópia dos processos de despesas, contendo empenhos, ordens de serviço, medição e pagamento, planilhas, contrato de prestação de serviços com a Construtora Marquise S/A e termos aditivos, relatórios da CEF, comprovantes de pagamentos, entre outros documentos correlatos (peças 84-90) . Conforme destacado na instrução de admissibilidade do presente recurso, tais documentos já constavam destes autos, exceto certificados de medição à peça 85, p. 26-29, e balancetes da Seinfra à peça 87, p. 1-9.
Análise
13.3. Não assiste razão ao recorrente. Inicialmente, importa salientar que grande parte dos argumentos trazidos no presente recurso já foram apresentados nas alegações de defesa do ex-gestor (peça 40) e discutidos nas presentes contas. 
13.4. Primeiramente, cabe fazer uma breve retrospectiva dos fatos, destacando as irregularidades inicialmente verificadas no Contrato de Repasse em análise, que se trataram, em suma, de duas questões: a primeira, referente à parcela executada das obras; e a segunda, relativa à parcela que não foi executada. 
13.5. Da parcela executada, foi realizada uma glosa no valor histórico de R$ 820.720,48. Conforme já explicitado no item Introdução, esse valor refere-se a superfaturamento na execução de serviços de escavação e movimentação de terra, no montante de R$ 817.049,03 (peça 2, p. 191) ; e impugnação referente a ligações domiciliares no conjunto Nova Brasília II, no valor de R$ 3.671,45 (peça 2, p. 179) . Conforme consta dos presentes autos, esse débito foi regularmente recolhido, não havendo, dessa forma, pendências sobre tal montante (peça 55, p. 5, item 16 e p. 8, item 29) . 
13.6. A parcela não executada, por outro lado, constitui o fundamento do débito atribuído ao ex-gestor no âmbito do acórdão condenatório, sendo, assim, a matéria a ser discutida na análise deste recurso. 
13.7. Posto isso, os argumentos do recorrente acerca da parcela executada, incluindo alegações referentes à responsabilidade da CEF e da Secretaria de Obras pelas medições, relatórios, ordens de serviços, fiscalizações e autorização dos pagamentos, não se correlacionam à irregularidade tratada na presente TCE. O mesmo pode ser dito quanto às alegações sobre aprovação das prestações de contas parciais, visto que também versam sobre a parcela de obras executada, sendo que as inadequações verificadas já foram adequadamente resolvidas por meio da regular quitação do valor glosado. 
13.8. Os documentos inéditos acostados aos autos igualmente não acrescentam novos elementos capazes de alterar a decisão já prolatada. As medições apresentadas datam de 1/10/2009 a 30/1/2010 (peça 85, p. 26-29) e, portanto, tratam de prestações de contas já aprovadas. Já os balancetes de receita e despesa da Seinfra, de 1/1/2011 a 28/2/2011, demonstram, em relação à avença em tela, tão somente que não houve movimentação orçamentária no período em relação ao item de despesa Manutenção do Sistema de Esgotamento Sanitário (peça 87, p. 5-6) . 
13.9. Posto isso, cabe, portanto, detalhar os problemas relacionados à parcela não executada, seus desdobramentos e respectiva responsabilidade. Constatou-se, nos autos, que, no decurso da gestão do recorrente, houve a interrupção da execução dos serviços de construção do sistema de esgotamento sanitário. 
13.10. Das seis localidades inicialmente previstas no termo de acordo, apenas uma delas (Nova Brasília I) teve seu sistema de esgotamento sanitário interligado à rede pública da Cagece, obtendo, portanto, a funcionalidade e o benefício social almejados pelo Contrato de Repasse, atendendo à finalidade da avença. Para as demais cinco localidades, apesar de as obras de infraestrutura terem sido parcialmente executadas, a etapa de interligação não foi concluída, o que comprometeu a funcionalidade dessa parcela do projeto ao não se viabilizar o efetivo esgotamento sanitário dessas regiões. 
13.11. O Relatório do Tomador de Contas Especial 105/2016, elaborado pela CEF, apresentou as seguintes conclusões (peça 3, p. 64-65) : 
'Com base nos Relatórios de Fiscalização, fls. 50/104, relativos às vistorias 'in loco' realizadas no objeto do contrato, a área técnica deste Órgão/Entidade consignou as seguintes conclusões: 1) houve a execução parcial - em 57,01 % - do objeto pactuado; 2) o início das obras ocorreu em junho de 2008 e foram efetuadas 16 autorizações de saques referentes aos serviços executados; 3) a última evolução na execução do objeto ocorreu em novembro de 2010, sendo que após a medição não houve continuidade nas obras/serviços necessários a conclusão do empreendimento; 4) das metas propostas e contratadas, apenas o bairro de Nova Brasília I se encontra em funcionamento, e consta informação que a ligação foi efetuada com rede já existente da CAGECE cujo valor previsto no plano de trabalho perfaz o montante total de R$ 788.454,50 (repasse e contrapartida) , que será deduzido do cômputo a ser cobrado do responsável no processo; 5) houve proposta de reprogramação do contrato para conclusão das obras, conforme parecer técnico a¿ fl. 105, no entanto, a aprovação ficou condicionada a¿ resolução de pendências que não foram sanadas, impedindo a retomada do objeto pactuado; 6) o empreendimento permanece inconcluso, e, apesar das diversas cobranças de providências, não houve continuidade na execução das obras/serviços, sendo que o contrato não cumpre o objetivo ao qual foi proposto no plano de trabalho, e não gera benefício social a¿ população alvo do Município de Caucaia/CE.' 
13.12. Do excerto reproduzido acima, valem ser destacados diversos pontos. Conforme apontado no item 2, as obras foram iniciadas em junho de 2008, no mandato da prefeita antecessora, tendo sido realizadas 16 autorizações de saques relativas aos serviços executados. Tais informações são corroboradas pelos documentos enviados pelo Ministério das Cidades à peça 13, em que constam as prestações de contas parciais do empreendimento, sendo que a última existente se refere à 16ª parcela (peça 13, p. 55) . 
13.13. Adicionalmente, segundo o Ofício CEF 0777/2017/GCICOV/FO, de 5/6/2017 (peça 13, p. 1) , é informado que no dia 13/9/2011 foi feita a liberação da 17ª parcela, não tendo sido, até o momento, apresentada a prestação de contas correspondente, o que contradiz a afirmação do recorrente de que a totalidade das prestações de contas de sua gestão estaria regularmente aprovada. 
13.14. Em relação às prestações de contas parciais, verifica-se que doze delas referem-se ao mandato do recorrente, que alcançou os exercícios de 2009 a 2016. Dessas, oito foram encaminhadas pelo próprio Sr. Washington Luiz de Oliveira Góis (da 5ª à 12ª prestação parcial de contas) , na qualidade de gestor do Contrato de Repasse 0222719-60, o qual subscreveu tanto o ofício de encaminhamento à CEF, como também assinou a Relação de Solicitação/Comprovação de Pagamentos - OGU, anexando as respectivas notas fiscais (peça 13, p. 24-44) . 
13.15. Diante disso, não se sustenta a alegação do ex-prefeito de que não teria atuado perante o contrato em tela, sendo mero agente político, sem conhecimento dos fatos que permearam sua execução. Ao contrário, a contumaz prestação das contas demonstra o esperado envolvimento do ex-gestor, conduta em linha com o dever constitucional de prestar contas atribuído pelo art. 70, parágrafo único, da Carta Magna. 
13.16. Cabe salientar também que o contrato tinha por objetivo beneficiar uma parcela significativa da população carente do município. Conforme a justificativa do projeto apresentada ao órgão repassador, a cidade contava com pouco mais de 282 mil habitantes e 46,8% da população não possuía esgotamento sanitário em seus domicílios. Em vista disso, a questão da saúde pública foi considerada uma das maiores preocupações da administração municipal precedente, que, com o novo sistema de esgotamento sanitário, buscava melhorar a saúde da população por meio da prevenção de doenças. As obras visavam beneficiar 18.000 pessoas, ou seja, mais de 6% da população do município, parcela expressiva não somente em termos numéricos, mas também pela vulnerabilidade do público alvo - cidadãos de baixa renda (peça 2, p. 9) . 
13.17. Os valores envolvidos igualmente demonstram a importância do empreendimento. Com custos estimados em R$ 14.500.000,00, sendo R$ 12.325.000,00 financiados com recursos federais, além do aporte de R$ 2.175.000,00 de verbas municipais, resta clara a relevância do projeto para a Administração Municipal. Não há como, portanto, acolher as alegações do ex-prefeito negando envolvimento em obra de tamanha magnitude para o município. 
13.18. O ex-gestor busca isentar-se de sua responsabilidade perante a gestão do contrato de repasse em tela, mencionando a Lei Municipal 1.965/2009 (peça 40, p. 55-101) , como também a Súmula TCU 71, que preconiza: 'Quando o ordenador de despesas não houver gerido recursos, proceder-se-á à exclusão do seu nome do rol de responsáveis, arquivando-se, a seguir, o processo'. 
13.19. Tal linha de raciocínio, entretanto, não se sustenta. O prefeito foi responsável pela administração dos recursos públicos federais repassados à municipalidade, cabendo a ele prestar contas e arcar com os possíveis prejuízos ao erário advindos da sua gestão. Tal dever é irrenunciável e emana da própria Constituição Federal, como já anteriormente mencionado. 
13.20. Quanto à referida Lei Municipal 1.965/2009, os arts. 108, 111 e 112, mencionados pelo recorrente, definem que (peça 40, p. 97) : 
'Art. 108. Os atos de ordenação de despesas serão praticados pelos Gestores, Secretário e/ou Secretário Adjunto, bem como pelos Titulares das entidades municipais, incluídas as autarquias e serão praticadas observadas as normas gerais da Lei n° 4.320/64. (...) '
'Art. 111. Os convênios, ajustes e contratos de qualquer natureza a serem celebrados pelo Município de Caucaia, serão firmados exclusivamente pelos Secretários ou pelos Secretários Adjuntos, ficando responsável administrativamente, civilmente e penalmente pelos atos praticados.
Parágrafo único. A execução dos Convênios e contratos referidos no caput deste artigo será de responsabilidade do Gestor, conjuntamente com o Titular ou seu substituto legal da Controladoria Geral do Município.' 
'Art. 112. Respondera¿ o Gestor, Secretário e ou Secretário Adjunto, bem como os titulares das entidades municipais incluídas as Autarquias, por quaisquer atos que importarem em violação das disposições legais inseridas neste título o que acarretara¿ na hipótese, a responsabilização administrativa, civil e penal da mesma autoridade administrativa.' 
13.21. Os excertos legais trazidos pelo ex-prefeito não lhe socorrem, visto que o convênio foi firmado pela prefeita antecessora e, considerando o princípio da continuidade administrativa, segue sob a responsabilidade do prefeito sucessor, o qual não somente firmou os termos aditivos subsequentes, como também prestou pessoalmente as contas parciais (peça 13, p. 24-44) , restando claro seu dever perante a avença em análise. Diante disso, não encontra esteio a tentativa de atribuir a Secretários obrigações pactuadas pelo Chefe do Poder Executivo Municipal. 
13.22. Ademais, a citada lei municipal, ao contrário do que intenta o recorrente, reafirma a função do gestor máximo do município e sua responsabilidade enquanto prefeito, ao definir em seu art. 6º, que (peça 40, p. 57) : 
'A Administração Pública Municipal e¿ dirigida pelo Prefeito que, como Chefe do Poder Executivo, coordena e supervisiona os serviços de interesse do Município, auxiliado diretamente pelos Secretários e os que lhes são equivalentes e, indiretamente, pelos dirigentes de Autarquias.' (grifos nossos) 
13.23. Posto isso, não há como o recorrente alegar um papel meramente político, quase figurativo, perante as responsabilidades de gestor assumidas frente à administração municipal, tentando lançar sobre seus subordinados os deveres inerentes ao cargo que assumiu. 
13.24. A Súmula TCU 71 tampouco é aderente ao caso em análise, visto que trata de situações relativas a ordenadores de despesas e da possibilidade de sua exclusão do rol de responsáveis quando esses não houverem gerido recursos. No caso em tela, não se questiona o papel do recorrente enquanto ordenador de despesas, mas sim enquanto gestor da avença, responsável por sua regular execução, em prol da comunidade que representa.  
13.25. Dando seguimento à análise das informações contidas no Relatório do Tomador de Contas (reproduzido no parágrafo 13.11 desta instrução) , os itens 3 e 4 destacam que a última evolução na execução das obras ocorreu em novembro de 2010, com a interrupção dos serviços a partir desse momento, sendo que somente o bairro Brasília I encontrava-se em funcionamento, pois fora conectado com a rede já existente da Cagece. Essas afirmações são corroboradas por elementos trazidos nas alegações de defesa da Construtora Marquise S/A à peça 44.
13.26. Segundo relatado pela empresa, a paralisação foi motivada por omissão da Administração Municipal em resolver questões de sua alçada que impediram a continuidade das obras nas cinco áreas cujo objeto não foi concluído (Conjunto Nova Brasília II, Vila Mosquito, Tabapuazinho, Ariana¿polis e Estação integrada de tratamento de esgoto) . Tais impeditivos foram devidamente comunicados à Prefeitura, à época dos fatos, mediante ofícios enviados entre agosto de 2009 e junho de 2010, devidamente protocolados junto à entidade municipal (peça 44, p. 24-26) . Em resumo, a empresa relatou os seguintes impedimentos (peça 44, p. 13) : 
'ESTAC¿A¿O INTEGRADA DE TRATAMENTO DE ESGOTO, TABAPUAZINHO e VILA MOSQUITO - Tendo verificado que os serviços da linha de recalque da rede de esgotamento sanitário que ligariam a estação de tratamento de esgoto às áreas de TABAPUAZINHO e VILA MOSQUITO passaria pelo domínio do DNIT (paralelo ao eixo da 812020 fora da faixa de rolagem) a Construtora Marquise, de imediato, remeteu o ofício 057/2009, no dia 06 de agosto de 2009, solicitando a¿ Prefeitura Municipal de Caucaia/CE que intervisse junto ao órgão competente, com o fim de obter a autorização para o prosseguimento da obra no trecho indicado. 
Quanto ao bairro TABAPUAZINHO, ainda surgiu outro empecilho, referente a¿ existência de uma casa construída no local onde a rede de esgotamento teria que passar, impossibilitando a conclusão dos serviços. Tal ocorrência foi comunicado também, através do ofício 159/2010, remetido a¿ Prefeitura de Caucaia/CE no dia 14 de junho de 2010, que solicitou as devidas providências para continuidade da obra. 
ESTAC¿A¿O INTEGRADA DE TRATAMENTO DE ESGOTO e ARIANÓPOLIS - Tendo verificado que os serviços da linha de recalque da rede de esgotamento sanitário que ligariam a estação de tratamento de esgoto a¿ área de ARIANOPOLIS passaria pelo domínio do REFESSA (por debaixo da linha do trem, através de um bueiro) a Construtora Marquise, de imediato, remeteu o oficio 136/2010, no dia 20 de maio de 2010, solicitando a¿ Prefeitura Municipal de Caucaia/CE que intervisse junto ao órgão competente, com o fim de obter a autorização para o prosseguimento da obra no trecho indicado. 
CONJUNTO NOVA BRASI¿LIA II - Tendo verificado que seu acesso foi negado a¿ obra da Estação Elevatória do bairro CONJUNTO NOVA BRASÍLIA II, pois um particular (Sr. Nonato) alegou ser proprietário do terreno, não tendo sido feita qualquer desapropriação pela Prefeitura Municipal de Caucaia/CE; a Construtora Marquise, de imediato, remeteu o ofício 157/2010, no dia 14 de maio de 2010, solicitando a¿ Prefeitura Municipal de Caucaia/CE que adotasse as providências cabíveis, com o fim de obter a autorização para o prosseguimento da obra no trecho indicado.' (grifos nossos) 
13.27. Por fim, a Construtora apresenta documento emitido pela Prefeitura, em 1/10/2010, a qual 'concorda com a paralisação das obras de execução dos serviços de implantação do sistema de esgotamento sanitário e ETE, objeto do contrato 0301002/2008, frente às justificativas apresentadas pela empresa' (peça 44, p. 27) . 
13.28. Das informações providas, verifica-se que a paralisação dos serviços se deu em razão de conduta omissiva do então prefeito em resolver as questões impeditivas para o prosseguimento das obras ou, na impossibilidade de prover um desenlace adequado, comunicar tais fatos ao órgão repassador, a fim de que se pudesse chegar a uma solução a contento. Eventualmente, caso se verificasse que os impedimentos eram decorrentes de fragilidades originárias de um projeto inconsistente de engenharia, conforme mencionado pelo MPTCU, seria dever do então prefeito ter comunicado tal fato ao órgão repassador, bem como ter adotado as medidas legais necessárias à salvaguarda dos recursos federais investidos. Sua conduta omissiva, portanto, infringiu a Súmula TCU 230, que define que caberia ao então prefeito ter dado continuidade às obras contratadas na gestão anterior ou, na impossibilidade de o fazer, ter adotado as medidas legais necessárias ao resguardo do patrimônio público. 
13.29. Ao contrário, entretanto, o ex-gestor optou por se manter silente e inerte aos obstáculos que se apresentaram ao longo da execução do contrato, o que levou à descontinuidade dos serviços ainda no exercício de 2010, mesmo tendo o recorrente permanecido no mandato municipal por mais seis anos, até o fim de 2016 e, como o próprio ex-prefeito salientou, contando com vultosos recursos disponíveis e dentro da vigência do contrato. Nessa perspectiva, não se mostra possível acolher a tentativa de lançar a responsabilidade para o prefeito que o sucedeu, cujo mandato iniciou-se em 2017, ao restar clara sua conduta negligente ao longo dos seis anos subsequentes à paralisação das obras, ainda na vigência de sua gestão municipal, com a TCE tendo sido instaurada nesse ínterim. 
13.30. Igualmente, não há como alegar desconhecimento da paralisação das obras, visto que o Sr. Washington Góis foi pessoalmente notificado pela CEF em 19/8/2015, ainda enquanto Chefe do Poder Executivo Municipal (peça 2, p. 6-7) . Nessa missiva, a Caixa solicitou providências do então gestor visando a retomada do objeto pactuado, no prazo de trinta dias a contar do recebimento da notificação, sob pena de instauração de tomada de contas especial. Apesar de ter tomado ciência do ofício, prosseguiu omisso frente à situação, não tendo apresentado manifestação de defesa ou recolhido o débito aos cofres públicos. 
13.31. A situação descrita confirma as conclusões do Relatório do Tomador de Contas Especial anteriormente mencionado, que declara que (peça 3, p. 65) :
'5) houve proposta de reprogramação do contrato para conclusão das obras, conforme parecer técnico a¿ fl. 105, no entanto, a aprovação ficou condicionada a¿ resolução de pendências que não foram sanadas, impedindo a retomada do objeto pactuado; 6) o empreendimento permanece inconcluso, e apesar das diversas cobranças de providências, não houve continuidade na execução das obras/serviços...'
13.32. A tentativa de direcionar a responsabilidade para a prefeita antecessora igualmente não encontra respaldo. A jurisprudência deste Tribunal de Contas é firme no sentido de considerar que a inércia de gestor sucessor em adotar as medidas administrativas a fim de concluir a execução de convênio iniciado na gestão anterior compromete o atingimento dos objetivos pactuados, configurando o desperdício de todo o recurso repassado, e não somente de parcela por ele gerida, razão pela qual deve responder pela integralidade do débito. Nesse sentido, resta caracterizada a responsabilidade do prefeito sucessor quando, com recursos garantidos para tal, não retoma obra iniciada e não acabada pelo seu antecessor, por implicar desperdício de recursos públicos e contrariar o princípio da continuidade administrativa (Acórdãos 885/2018-2ª Câmara, relatora Ministra Ana Arraes; 6.363/2017-2ª Câmara; 13.590/2016-2ª Câmara, ambos de relatoria do Ministro Marcos Bemquerer; 10.968/2015-2ª Câmara, relatora Ministra Ana Arraes; 4064/2015-1ª Câmara, relator Ministro Augusto Sherman) . 
13.33. Tampouco se sustenta a afirmativa de que se consagrou nos autos a responsabilidade objetiva do Chefe do Poder Executivo. A responsabilidade dos jurisdicionados perante o TCU é de natureza subjetiva, caracterizada mediante a presença de simples culpa stricto sensu, sendo desnecessária a caracterização de conduta dolosa ou má-fé do gestor para que este seja responsabilizado. Desse modo, é suficiente a quantificação do dano, a identificação da conduta do responsável que caracterize sua culpa, seja por imprudência, imperícia ou negligência, e a demonstração do nexo de causalidade entre a conduta culposa (stricto sensu) e a irregularidade que ocasionou o dano ao erário, o que, no caso em tela, se verificou na omissão em dar bom andamento à execução do Contrato de Repasse 222.719-60/2007 (Acórdão 827/2019-TCU-Segunda Câmara, relatora Ministra Ana Arraes; 9.004/2018-1ª Câmara, relator Ministro Bruno Dantas; 2.871/2016-Plenário, relator Ministro Benjamin Zymler; 6.943/2015-1ª Câmara, relator Ministro Bruno Dantas) . 
13.34. Portanto, não há que se falar em responsabilidade objetiva nesse caso, em que, por uma atuação deficiente do gestor, que se afasta do padrão de comportamento exigido do administrador público, recursos federais foram desperdiçados e a população carente do município se viu privada de usufruir do sistema de esgotamento sanitário, não obstante a existência de recursos suficientes para que tal fim fosse alcançado. 
13.35. Era dever do então prefeito ter atuado proativamente, seja mediante a interação com outras instancias públicas para obter as autorizações necessárias para o regular prosseguimento das obras, seja internamente, exigindo uma atuação efetiva da Secretaria Municipal de Infraestrutura, para que o resultado final do empreendimento fosse atingido, conferindo, assim, a utilidade e o benefício social esperados. 
13.36. Por fim, cabe esclarecer que o julgamento pela irregularidade das contas do responsável, com a consequente condenação para que ele promova o ressarcimento do dano ao erário, independe de ter havido ou não prática de ato de improbidade administrativa, bem como não é necessária a comprovação de conduta dolosa, bastando apenas a modalidade culposa. A jurisdição exercida pelo TCU tem assento constitucional e é conduzida de forma autônoma à persecução eventualmente realizada pelo Ministério Público, com base na Lei de Improbidade Administrativa. Não há amparo legal para condicionar o julgamento pela irregularidade de contas à ocorrência de ato de improbidade administrativa e à comprovação estrita de conduta dolosa (Acórdão 10852/2018-TCU-Primeira Câmara, relator Ministro Bruno Dantas; 1.000/2015-Plenário, relator Ministro Benjamin Zymler; 1.881/2014-2ª Câmara, relator Ministro José Jorge; 2.178/2013-2ª Câmara, relator Ministro Benjamin Zymler) .
13.37. Posto isso, verifica-se que não procedem os argumentos apresentados pelo recorrente.
CONCLUSÃO
14. Da análise anterior, conclui-se que permanece configurada a responsabilidade do Sr. Washington Góis perante a inexecução parcial do Contrato de Repasse 222.719-60/2007/MCIDADES/Caixa.
15. Assim, os argumentos apresentados pelo recorrente não têm o condão de modificar a deliberação recorrida, impondo-se o desprovimento do pedido, mantendo-se inalterado o posicionamento do Tribunal.
PROPOSTA DE ENCAMINHAMENTO
16. Diante do exposto, com fundamento nos arts. 32, inciso I; e 33, da Lei 8.443/1992, submetem-se os autos à consideração superior, com posterior encaminhamento ao Ministério Público junto ao Tribunal de Contas da União e ao Gabinete do Relator, propondo:
a)	conhecer do recurso e, no mérito, negar-lhe provimento;
b)	comunicar a deliberação que vier a ser proferida por esta Corte ao recorrente, à Caixa Econômica Federal, à Procuradoria da República no Estado do Ceará e aos demais interessados."
2.	O sr. Diretor e o sr. Secretário da Serur ratificaram a instrução acima (peças 97 e 98) .
3.	O d. representante do Ministério Público junto ao Tribunal de Contas da União (MP/TCU) , em sua intervenção regimental, manifestou-se de acordo com o encaminhamento sugerido pela unidade técnica (peça 99) .
É o relatório.

Francisco Maia Pinto Filho (OAB/CE 16.275)

RECURSO DE RECONSIDERAÇÃO EM TOMADA DE CONTAS ESPECIAL. CONTRATO DE REPASSE. COMPLEMENTAÇÃO DE SISTEMA DE ESGOTAMENTO SANITÁRIO. EXECUÇÃO PARCIAL. AUSÊNCIA DE BENEFÍCIO À COMUNIDADE. IRREGULARIDADE DAS CONTAS. DÉBITO. MULTA. ARGUMENTOS INSUFICIENTES PARA ALTERAR O MÉRITO DA DELIBERAÇÃO RECORRIDA. PROVIMENTO NEGADO. CIÊNCIA.

TOMADA DE CONTAS ESPECIAL (TCE)

Secretaria de Recursos (Serur)

Em exame recurso de reconsideração interposto pelo sr. Washington Luiz de Oliveira Góis, ex-prefeito do Município de Caucaia/CE, contra o Acórdão 6638/2018-TCU-Primeira Câmara, proferido em tomada de contas especial instaurada pela Caixa Econômica Federal (CEF) em decorrência da inexecução parcial do objeto do Contrato de Repasse 222.719-60/2007/MCIDADES/Caixa.
2.	O objeto do ajuste era a complementação de sistema de esgotamento sanitário na municipalidade. O valor inicialmente previsto foi de R$ 14.500.000,00, sendo R$ 12.325.000,00 relativos a recursos federais e R$ 2.175.000,00 a título de contrapartida (peça 2, p. 62) . Contudo, somente foi liberada pelo órgão repassador a quantia de R$ 7.791.024,82, com contrapartida municipal de R$ 542.404,42 (peça 2, p. 208-209) .
3.	A vigência do contrato abarcou o período de 17/12/2007 a 30/11/2016, após sucessivas prorrogações (peça 3, p. 63) .
4.	Segundo consta do Relatório de Auditoria 156/2017, exarado pela Controladoria-Geral da União (CGU) , a irregularidade apurada refere-se à inexecução parcial dos objetivos pactuados, uma vez que, das seis áreas de intervenção previstas (Conjunto Nova Brasília I, Conjunto Nova Brasília II, Vila Mosquito, Tabapuazinho, Ariano¿polis e Estação Integrada de Tratamento de Esgoto) , apenas a de Nova Brasília I alcançou sua funcionalidade com a interligação do sistema à rede da Companhia de Água e Esgoto do Ceara¿ (Cagece) . As demais áreas não foram interligadas a¿ rede de esgoto local e, por isso, não trouxeram os benefícios esperados (peça 4, p. 2) .
5.	O débito relativo às metas não concluídas totaliza R$ 5.843.302,90 (peça 46, p. 6) .  
6.	Urge destacar que a conclusão do tomador de contas especial em responsabilizar o Sr. Washington Luiz de Oliveira Góis decorreu do fato de a paralização na execução das obras ter ocorrido durante a sua gestão (2009-2012 e 2013-2016) . A última evolução dos serviços foi constatada em novembro de 2010. Ademais, o responsável não finalizou o empreendimento no prazo acordado, bem como deixou de tomar as providências para resguardar o Erário.
7.	Registra-se que houve, ainda, a apuração, pela CGU, da ocorrência de sobrepreço e de superfaturamento na execução do contrato, no valor de R$ 942.473,68, envolvendo os serviços de escavação e movimentação de terra (vide Nota Técnica 388/NAC-3/CGU-Regional/CE, de 11/4/2014, à peça 3, p. 24-47. Isso acarretou uma reavaliação da CEF, que apontou a glosa de R$ 817.049,03 (peça 2, p. 191) , que, somada à impugnação de R$ 3.671,45 concernente às ligações domiciliares no conjunto Nova Brasília II (peça 2, p. 179) , totalizou a glosa de R$ 820.720,48 (peça 3, p. 15-16) . Esse valor foi restituído no período de 15/6/2015 a 14/7/2016 (peça 4, p. 2, e peça 40, p. 51-53) .
II
8.	No âmbito desta Corte de Contas, a Secretaria de Controle Externo no Estado do Ceará (Secex/CE) propôs que fosse realizada a citação do ex-prefeito e da empresa que realizou as obras, Construtora Marquise S/A.
9.	Apresentadas as alegações de defesa, a responsabilidade da empresa em relação ao débito foi afastada porque considerou-se que os serviços para os quais fora contratada haviam sido executados, não cabendo a ela responder pelo descumprimento dos objetivos do contrato.
10.	O feito prosseguiu regularmente e, mediante a decisão ora vergastada, houve o julgamento pela regularidade com ressalva das contas da Construtora Marquise S/A e pela irregularidade das contas do Sr. Washington Luiz de Oliveira Góis, com condenação em débito e aplicação de multa no valor de R$ 250.000,00.
III
11.	É contra essa decisão que se insurge o ex-prefeito.
12.	Por estarem presentes os requisitos de admissibilidade previstos nos arts. 32, inciso I, e 33 da Lei 8.443/1992, conheci do recurso de reconsideração interposto. Passo, neste momento, ao exame de mérito.
13.	O recorrente sustenta que: (i) a elaboração do plano de trabalho e a contratação da empresa, com a definição do preço total, foram de responsabilidade da ex-prefeita, signatária do contrato de repasse; (ii) não licitou, não geriu o contrato, não ordenou despesas, não realizou medição e não atestou execução física; (iii) a sua penalidade decorreu exclusivamente de premissa equivocada de que a complexidade técnica inerente a uma obra de esgotamento sanitário seria acessível a qualquer leigo; (iv) como agente político, não teve qualquer interferência no contrato capaz de justificar os sucessivos atrasos na consecução da obra; (v) configurou-se, nos autos, a responsabilidade objetiva do Chefe do Poder Executivo por atos de técnicos da administração pública, sendo que a CEF atestou a regularidade das medições apresentadas pela construtora; (vi) o contrato findou em 30/11/2017, exercício seguinte ao fim de seu mandato e, portanto, não era sua responsabilidade a prestação de contas final; (vii) conforme previsto na subcláusula 6.1 do contrato, todas as medições, relatórios e ordens de serviço foram checados in loco pelo setor técnico da CEF, sendo condição para autorização de qualquer pagamento; (viii) segundo relatório da CEF, as prestações de contas parciais relativas ao período compreendido pela sua gestão foram aprovadas tanto pela CEF como pelo Ministério das Cidades; (ix) os valores impugnados pelo Ministério e pela CEF foram devidamente quitados; (x) de acordo com os arts. 108, 111, parágrafo único, e 112 da Lei Municipal 1.965/2009 e com a Súmula TCU 71, a atribuição de gestão e ordenação de despesa é conferida exclusivamente aos respectivos titulares das pastas; (xi) cópia integral do processo de ordenação de despesas do contrato indica que ele não geriu quaisquer recursos; (xii) durante sua gestão, os técnicos da Secretaria de Infraestrutura, na condição de gestores dos recursos e de ordenadores de despesas, por previsão legal expressa, adotaram todas as providências para a consecução dos objetivos pactuados; (xiii) de acordo com o contrato, cabia à CEF supervisionar, em tempo real, por seus próprios engenheiros, o regular andamento das obras, sendo, por isso, que os pagamentos somente eram autorizados após a CEF atestar a legitimidade das medições solicitadas pela construtora; (xiv) seria injusto exigir que agentes políticos, investidos na condição de Chefes do Poder Executivo da União, dos Estados ou dos Municípios fossem, pessoalmente, responsabilizados por todos os atos praticados por técnicos das mais diversas áreas como, saúde, engenharia, finanças, educação, assistência social etc; (xv) a organização político-administrativa do Município de Caucaia, definida na Lei Municipal 1.965/2009, outorga aos secretários, e não ao governante, a competência para a prática dos atos de gestão, ordenação de despesa e, consequentemente, do dever de prestar contas; e (xvi) a jurisprudência do Superior Tribunal de Justiça define como indispensável a comprovação de dolo do agente para que reste configurado ato de improbidade administrativa, proibindo a caracterização da mera responsabilidade objetiva do agente político.
IV
14.	A Serur entende não assistir razão ao recorrente e destaca que não foram acostados quaisquer novos argumentos que possam alterar a decisão recorrida.
15. 	O MP/TCU manifesta-se de acordo com a proposta de encaminhamento acima.
V
16.	Estou de acordo com o exame empreendido pela Serur, razão pela qual incorporo-o às minhas razões de decidir.
17.	Conforme se extrai dos autos, o débito e a multa imputados ao recorrente têm como fundamento a não execução de parte das obras previstas no contrato de repasse celebrado. Logo, os argumentos do ex-prefeito relacionados à parcela que foi executada e aceita pela CEF em nada lhe socorrem, pois não são objeto de exame no presente processo.
18.	Por outro lado, como bem apontou a Serur, as medições ora carreadas aos autos datam de 1/10/2009 a 30/1/2010 (peça 85, p. 26-29) e, portanto, referem-se a prestações de contas já aprovadas.
19.	Já os balancetes de despesa da Secretaria Municipal de Infraestrutura e Urbanismo, datados de 1/1/2011 a 28/2/2011, demonstram, tão somente, que não houve movimentação orçamentária em relação ao item de despesa Manutenção do Sistema de Esgotamento Sanitário no citado período (peça 87, p. 5-6) .
20.	Conforme já mencionado, a responsabilidade do Sr. Washington Luiz de Oliveira Góis (prefeito nas gestões de 2009-2012 e de 2013-2016) decorreu do fato de a paralização das obras ter ocorrido durante a sua gestão, sendo que o responsável não adotou quaisquer medidas para concluir o objeto ou para resguardar o Erário.
21.	Das seis localidades inicialmente previstas para receber o sistema de esgotamento sanitário, cinco não tiveram a etapa de interligação concluída, o que comprometeu a funcionalidade da parte executada.
22.	Segundo apurado pela CEF após vistorias in loco, o início das obras deu-se em junho de 2008 e foram efetuadas 16 autorizações de saques referentes aos serviços executados.  Essas informações são corroboradas pelos documentos enviados pelo Ministério das Cidades, nos quais constam as prestações de contas parciais do empreendimento (a última existente, de 27/4/2011, refere-se à 16ª parcela - peça 13, p. 55) .
23.	De acordo com o Ofício CEF 777/2017/GCICOV/FO (peça 13, p. 1) , no dia 13/9/2011 foi liberada a 17ª parcela, da qual não houve prestação de contas. Essa constatação elide a afirmação do recorrente de que todas as prestações de contas de sua gestão foram regularmente aprovadas. 
24.	Extrai-se dos autos, ademais, que a última evolução na execução do objeto ocorreu em novembro de 2010 - durante a gestão do recorrente -, sendo que, após a medição, não houve continuidade nos serviços necessários à conclusão do empreendimento. Assim, das metas propostas e contratadas, apenas o sistema do bairro de Nova Brasília I entrou em funcionamento (peça 3, p. 64-65) .
25.	O relatório da CEF noticia, inclusive, que houve proposta de reprogramação do contrato para a conclusão das obras; no entanto, a sua aprovação ficou condicionada a¿ resolução de pendências que não foram sanadas, o que impediu a retomada do objeto. Desse modo, as obras permaneceram inconclusas.
26.	O recorrente alega não ter gerido o contrato, atuando como mero agente político. Ocorre que, como bem apurou a Serur, doze prestações de contas parciais foram realizadas durante o mandato do ex-prefeito, sendo que, destas, oito foram encaminhadas pelo próprio Sr. Washington Luiz de Oliveira Góis (da 5ª a 12ª) . Foi o recorrente quem subscreveu o ofício de encaminhamento à CEF e a relação de solicitação/comprovação de pagamentos, anexando as respectivas notas fiscais (peça 13, p. 24-44) .
27.	A tentativa do recorrente de transferir a responsabilidade aos secretários municipais fracassa na medida que competia a ele gerir os recursos federais recebidos, tendo, inclusive, firmado termos aditivos e prestado pessoalmente algumas das contas parciais. Chama a atenção a magnitude do empreendimento e a sua importância para o município, uma vez que as obras visavam beneficiar 18.000 habitantes e envolviam valores da ordem de R$ 14.500.000,00, sendo R$ 12.325.000,00 financiados com recursos federais e R$ 2.175.000,00 com verbas municipais.
28.	A Lei Municipal 1.965/2009, citada pelo recorrente para fundamentar a responsabilidade exclusiva dos respectivos titulares das pastas na gestão e na ordenação de despesas no âmbito do município, não lhe socorre. Ao contrário, a referida lei cita, expressamente, que a execução dos convênios e contratos será de responsabilidade do gestor do município, que será auxiliado pelos secretários. Consoante bem ponderou a Serur, não há como acolher a alegação de que, ao ex-prefeito, cabia apenas um papel meramente figurativo perante a administração municipal.
29.	Apesar de a assinatura e o início da execução do contrato de repasse terem se dado na gestão da prefeita que antecedeu o recorrente (em 17/12/2007 e em 10/7/2008, respectivamente - peça 2, p. 3) , foi durante a gestão do sr. Washington Luiz de Oliveira Góis que ocorreu a paralisação das obras.
30.	Era também o recorrente quem estava à frente da prefeitura quando o município foi informado das irregularidades encontradas. Por meio do Ofício 1.807/2015, de 14/8/2015 (peça 2, p. 6-7) , foram solicitadas providências para retomada do objeto pactuado. No entanto, não foram adotadas quaisquer medidas. Por outro lado, o recorrente não comunicou qualquer impedimento para o cumprimento dos termos pactuados no contrato.
31.	Ademais, não se cogitou em nenhum momento nos presentes autos acerca de falhas no plano de trabalho ou no projeto aprovados na gestão da prefeita sucessora que pudessem obstaculizar a regular execução das obras. Assim, os argumentos oferecidos pelo recorrente não se mostram aptos a desconstituir a deliberação vergastada.
32.	Quanto às demais alegações, creio que foram devidamente refutadas pela instrução técnica, o que torna desnecessárias considerações adicionais.
33.	Ante o exposto, voto no sentido de que o Tribunal adote o acórdão que ora submeto à deliberação deste Colegiado.
          TCU, Sala das Sessões Ministro Luciano Brandão Alves de Souza, em 19 de novembro de 2019.
BENJAMIN ZYMLER 
Relator